臺灣高等法院民事判決　　　　　　　　　　　　　　九十三年度上易字第一七九號
　　上　訴　人　丙○○
　　上　訴　人　乙○○
　　兼
　　訴訟代理人　甲○○
右當事人間損害賠償事件，上訴人對於中華民國九十二年十月三十日台灣台北地方法
院九十二年度訴字第三三三五號第一審判決提起上訴，經本院於九十三年五月二十五
日言詞辯論終結，判決如左：
　　主　文
兩造上訴均駁回。
第二審訴訟費用由兩造各自負擔。
　　事實及理由
一、程序方面：
  (一)本件訴訟因上訴人丙○○為美國籍人，訴請中華民國國籍人之上訴人甲○○、乙
    ○○因侵權行為負損害賠償，核屬涉外民事事件至明。
  (二)按涉外民事事件，於具體訴訟案件，究何國家法院具有管轄權，因牽涉國際公法
    上國家司法權分配之問題，是各國於實際受理涉外民事事件時，即得依該法院地
    國內法上關於管轄權之規定辦理。次按因侵權行為涉訟者，得由行為地之法院管
    轄。民事訴訟法第十五條第一項定有明文。而所謂侵權行為地，凡一部實行行為
    或其一部行為結果發生之地皆屬之（最高法院五十六年台抗字第三六九號判例要
    旨參照），則管轄權之有無，應依請求權人主張之事實，按諸法律關於管轄權之
    規定而為認定，與其請求是否成立無涉（見同院六十五年台抗字第一六二號判例
    要旨參照）。查本件丙○○係主張乙○○、甲○○二人通姦，而侵害丙○○之權
    益，請求乙○○、甲○○依侵權行為負損害賠償，而侵權行為之發生地在台北市
    ○○○路，揆諸前揭法文規定及說明，原法院就本件涉外民事訴訟事件，自有管
    轄權。
  (三)按涉外民事法律適用法第九條第一項規定：「關於由侵權行為而生之債，依侵權
    行為地法。但中華民國法律不認為侵權行為者，不適用之。」，本件上訴人主張
    之侵權行為地在台北市○○○路，已如前述。因之，本件自應適用中華民國之法
    律。
二、丙○○主張：丙○○與甲○○於民國七十七年一月二十六日在美國公證結婚，惟
    上訴人於九十一年四月八日調閱
    為與乙○○二人通姦之行為，因而身心受創，長期憂鬱反應而就醫，且丙○○對
    甲○○、乙○○二人提起刑事通姦告訴，亦經起訴並判刑確定在案。爰依民法第
    一百八十四條第一項、一百九十五條第一項前段、第三項及同法第一百八十五條
    前段之規定，訴請甲○○、乙○○連帶給付精神賠償金等語（上訴人於原審聲明
    ：甲○○、乙○○應連帶給付丙○○新台幣（下同）二百萬元，及自起訴狀繕本
    假執行。原審判決：甲○○、乙○○應連帶給付丙○○新台幣七十萬元，及甲○
    ○自九十二年八月十二日起，乙○○自九十二年八月十四日起，均自清償日止，
    按年息百分之五計算之利息。併准供擔保後得為假執行。而駁回丙○○其餘之訴
    及敗訴部分假執行之聲請。丙○○就其中七十萬元本息敗訴部分聲明不服提起上
    訴；甲○○、乙○○則就其中五十八萬元本息敗訴部分聲明不服提起上訴，兩造
    各就其餘敗訴部分則均未聲明不服。）。併為聲明：(一)原判決關係駁回丙○○後
    開第二項部分之訴廢棄。(二)甲○○、乙○○應再連帶給付丙○○七十萬元，及自
    九十二年八月十二日自清償日止，按年息百分之五計算之利息。就甲○○、乙○
    ○之上訴，則為答辯聲明：駁回上訴。
三、甲○○、乙○○辯稱：丙○○多次向甲○○提及「以後你愛跟哪個女人我都沒意
    見，我都沒意見，我都不管」，足證上訴人之同意、宥恕，甲○○、乙○○遭判
    刑相當冤枉。甲○○雖有多棟房地，但均有設定抵押借款，目前景氣不佳，房地
    均無殘值，已無財力支付損害賠償，目前應支付之家計每月約十多萬元，難以支
    應等語。併均為上訴聲明：(一)原判決關於命甲○○、乙○○連帶給付逾十二萬元
    以上本息部分廢棄。(二)右廢棄部分，駁回丙○○在第一審之訴。就丙○○之上訴
    ，則為答辯聲明：駁回上訴。
四、經查：
  (一)丙○○主張：甲○○、乙○○二人間，自八十六年間迄今九十二年二月間有通姦
    行為等語，業據提出原法院九十二年度簡字第二四七號刑事簡易判決一份為證（
    見原卷第九至一三頁），而甲○○於九十年十二月三日認領林家強為次男，亦有
    部分之主張，要堪採信。
  (二)甲○○、乙○○辯稱：丙○○多次向甲○○提及「以後你愛跟哪個女人我都沒意
    見，我都沒意見，我都不管」，丙○○已有同意、宥恕等語。查：
    (1)民事訴訟法第二百七十七條規定：「當事人主張有利於己之事實者，就其事實
      有舉證之責任。但法律別有規定，或依其情形顯失公平者，不在此限。」，是
      主張積極有利之事實者，應負舉證責任。甲○○、乙○○辯稱丙○○多次向甲
      ○○言及「以後你愛跟哪個女人我都沒意見，我都沒意見，我都不管」云云，
      惟為丙○○否認之，則甲○○、乙○○就此有利之事實，負有舉證責任，但未
      據甲○○、乙○○舉證以實其說，既乏證據證明，甲○○、乙○○此部分之所
      辯，已不可取。況縱令甲○○、乙○○所辯：丙○○多次向被甲○○提及「以
      後你愛跟哪個女人我都沒意見，我都沒意見，我都不管」等語屬實，但依該等
      語意結構及用語以觀，顯然係屬情緒性之語言表達，而非丙○○經熟慮再三後
      ，認真且誠摯地同意或宥恕甲○○與乙○○二人通姦事實之意思表達。且夫妻
      間之溝通，多有因溝通上之齲齬而產生情緒上之對話，倘逕行摭拾夫妻間對話
      之隻字片語，作為夫妻之一方有同意或宥恕他方通姦之事實，顯然違反夫妻相
      處之一般社會常情。因之，徒憑上開對話，並不足以證明丙○○就甲○○與乙
      ○○之通姦行為有同意或默許之事實。是甲○○、乙○○此部分之所辯，要不
      可取。
    (2)依卷內原法院函查馬偕醫院精神科提供丙○○之病歷內容以觀，丙○○第一次
      因精神狀況異常而就醫之時為八十年二月一日，嗣後即未至精神科看診，直至
      九十一年五月丙○○知悉乙○○、甲○○通姦之事實後，始再前往馬階醫院精
      神科看診，並連續多次看診，於診療中尚提及：「老公（按指甲○○）認養一
      個小孩，把房子過給另外一個女子」、「husband 都不直接聯絡、對方覺得外
      國人很好欺負」、「用吃來解決情緒」、「欺負我是外國人」、「對自己沒有
      自信」、「怕看我自己」、「擔心老公找人傷害我」、「對方不尊重還一直搔
      擾」、「沒有安全感」等語句，此有該醫院九十二年九月八日馬院醫精字第九
      二二七二八號函附病歷可稽（見原審卷第七二至七八頁），且丙○○提出之診
      斷證明書載明病名「長期憂鬱反應」（見原法院卷第三０頁），準此以觀，乙
      ○○、甲○○二人通姦之事實，雖非肇致丙○○精神疾病罹患之原因，然而明
      顯有加重丙○○精神疾病病情，益徵甲○○、乙○○辯稱：丙○○有宥恕或同
      意云云，殊乏依據，要不足憑。
    (3)基上，甲○○、乙○○此部分所辯，尚乏充足證據證明，殊不可取。
  (三)本件丙○○所主張者，係因甲○○、乙○○通姦、相姦行為所造成之損害，此與
    丙○○及甲○○間是否分居之事實無涉，丙○○對此損害之發生，自無與有過失
    可言。是甲○○、乙○○主張應依民法第二百十七條之規定減輕或免除損害賠償
    ，尚乏依據，不足憑採。
  (四)甲○○、乙○○辯稱：自九十一年迄今，兩造另有多件訴訟事件等語，固據提出
    刑事判決書、不起訴處分書、通知書、起訴書等為證（見證物外放）。但查兩造
    間固有多件訴訟事件，固為兩造所不爭之事實，惟本件丙○○係基於因甲○○與
    乙○○二人通、相姦之事實，構成侵害丙○○與甲○○夫妻間共同生活之美滿與
    幸福，干擾其婚姻關係，係侵害丙○○基於配偶關係之身分法益，而訴請甲○○
    、乙○○負損害賠償。至於兩造間是否另有其他訴訟（除原法院九十二年度簡字
    第二四七號刑事簡易判決外），究與本件無涉。是甲○○、乙○○此部分之抗辯
    ，難為有利於甲○○與乙○○之認定。
五、(一)按民法第一百八十四條第一項前段規定，以權利之侵害為侵權行為要件之一，
      故有謂非侵害既存法律體系所明認之權利，不構成侵權行為。惟同法條後段規
      定，故意以背於善良風俗之方法加害於他人者，亦同。則侵權行為係指違法以
      及不當加損害於他人之行為而言，至於侵害係何權利，要非所問。而所謂違法
      以及不當，不僅限於侵害法律明定之權利，即違反保護個人法益之法規，或廣
      泛悖反規律社會生活之根本原理的公序良俗者，亦同。婚姻係以夫妻之共同生
      活為其目的，配偶應互相協力保持其共同生活之圓滿安全及幸福，而夫妻互守
      誠實，係為確保其共同生活之圓滿安全及幸福之必要條件，故應解為配偶因婚
      姻契約而互負誠實之義務，配偶之一方行為不誠實，破壞共同生活之圓滿安全
      及幸福者，即為違反因婚姻契約之義務而侵害他方之權利（最高法院五十五年
      台上字第二０五三號判例意旨參照）。從而，干擾或妨害基於配偶權應互相協
      力保持共同生活之圓滿安全及幸福之身份法益者，自應負損害賠償之責甚明。
      又民法第十八條規定：「人格權受侵害時，得請求法院除去其侵害；有受侵害
      之虞時，得請求防止之。前項情形，以法律有特別規定者為限，得請求損害賠
      償或慰撫金。」。同法第一百九十五條原規定：「不法侵害他人之身體、健康
      、名譽或自由者，被害人雖非財產上之損害，亦得請求賠償相當之金額；其名
      譽被侵害者，並得請求為回復名譽之適當處分。前項請求權，不得讓與或繼承
      。但以金額賠償之請求權，已依契約承諾或已起訴者，不在此限。」，嗣於八
      十八年四月二十一日修正公布為：「不法侵害他人之身體、健康、名譽、自由
      、信用、隱私、貞操，或不法侵害其他人格法益而情節重大者，被害人雖非財
      產上之損害，亦得請求賠償相當之金額。其名譽被侵害者，並得請求回復名譽
      之適當處分。前項請求權，不得讓與或繼承。但以金額賠償之請求權已依契約
      承諾，或已起訴者，不在此限。前二項規定，於不法侵害他人基於父、母、子
      、女或配偶關係之身分法益而情節重大者，準用之。」，修正立法理由在於：
      「(1)第一項係為配合第十八條而設，原條文採列舉主義，惟人格權為抽象法律
      概念，不宜限制過嚴，否則受害者將無法獲得非財產上之損害賠償，爰擴張其
      範圍，及於信用、隱私、貞操等之侵害，並增訂「不法侵害其他人格法益而情
      節重大」等文字，俾免掛漏並杜浮濫。(2)對於身分法益被侵害，付之闕如，有
      欠周延，宜予增訂。鑑於父母或配偶與本人之關係最為親密，基於此種親密關
      係所生之身分法益被侵害時，其所受精神上之痛苦最深，爰增訂第三項準用規
      定。」。而上揭修正後之民法第一百九十五條規定，於修正施前，不法侵害他
      人信用、隱私、貞操或不法侵害其他人格法益或基於父母、子女、配偶關係之
      身分法益而情節重大者，亦適用之，復為民法債篇施行法第九條所明定。足見
      ，夫與妻基於配偶權之婚姻身分法益關係，因受他人故意或過失不法之侵害，
      且情節重大者，因此受有非財產上之損害，自得依該條規定請求非財產上之損
      害賠償。
    (二)查本件乙○○、甲○○二人上開通姦、相姦之事實，已構成侵害丙○○與甲○
      ○夫妻間共同生活之美滿與幸福，干擾其婚姻關係，係侵害丙○○基於配偶關
      係之身分法益，且丙○○受有精神上之痛苦，已逾吾人一般社會客觀上所能容
      忍度，情節核屬重大，已如前述，要堪認定。雖乙○○、甲○○侵害行為分別
      成立於民法第一百九十五條修正前、後，依上說明，均有修正後法文規定之適
      用。又按數人共同不法侵害他人之權利者，連帶負損害賠償責任，民法第一百
      八十五條第一項前段亦定有明文。準此，甲○○、乙○○所為上開行為，乃屬
      共同不法侵害丙○○基於配偶權對於婚姻關係之生活圓滿、安全及幸福之身份
      法益。則丙○○依據民法第一百八十四條第一項前段、第一百八十五條第一項
      前段及同法第一百九十五條第三項、第一項之法律關係，請求甲○○、乙○○
      連帶賠償非財產上之損害賠償，核屬有據。
    (三)按不法侵害他人之人格權，被害人受有非財產上損害，請求加害人賠償相當金
      額之慰撫金時，法院對於慰撫金之量定，應斟酌實際加害情形、所造成之影響
      、被害人痛苦之程度、兩造之身分地位經濟情形及其他各種狀況，以核定相當
      之數額（最高法院四十七年台上字第一二二一號、五十一年台上字第二二三號
      判例意旨參照）。而被害人身分法益影響程度，亦應以客觀之社會價值衡量，
      不得專以受害人主觀之感受為斷。本院審酌丙○○為美籍華僑，獨自於我國謀
      取生計誠有困難，復於生活上遭此重大打擊，情緒極端受挫至須持續至醫院精
      神科看診之情節，且精神憂鬱病症是一種可能因壓力或其他變故，如失業、感
      情破裂等之心理壓力，而令精神病惡化或復發，甲○○與乙○○之通、相姦事
      件，丙○○情緒自會受打擊，精神上之壓力，不言可諭，復考量丙○○與甲○
      ○分居中，此為兩造所不爭執之事實，及兩造之身分、學識、地位及經濟能力
      ，併參酌甲○○、乙○○侵權行為之態樣、可歸責程度，與丙○○所受損害之
      程度等一切情狀，認丙○○以請求甲○○、乙○○連帶賠償七十萬元為適當。
      因之，丙○○於此範圍內請求之金額，及甲○○自九十二年八月十二日起、乙
      ○○自九十二年八月十四日起（丙○○法定遲延利息部分請求自起訴狀繕本送
      達之翌日起算，而甲○○、乙○○收受起訴狀繕本分別為九十二年八月十一日
      、同年月十三日，此有卷附送達證書可稽，見原卷第四九、五十頁），均至清
      償日止，按週年利率百分之五計算之法定遲延利息，為有理由，應予准許。逾
      此範圍之請求，尚乏依據，應予駁回。
六、綜上所述，丙○○本於侵權行為之法律關係，請求甲○○、乙○○連帶給付七十
    萬元，及甲○○自九十二年八月十二日起、乙○○自九十二年八月十四日起，均
    至清償日止，按週年利率百分之五計算之法定遲延利息部分，為有理由，應予准
    許。逾此所為請求，為無理由，應予駁回。丙○○勝訴部分，兩造分別陳明願供
    擔保為准、免假執行之宣告，核無不合，應予酌定相當擔保金額准許之。至於丙
    ○○敗訴部分，其假執行之聲請失所附麗，不應准許。原審就上開應准許部分，
    為甲○○、乙○○敗訴之判決，並准各供擔保後得或免為假執行之宣告；甲○○
    、乙○○就此範圍內於十二萬元本息以上部分上訴意旨求予廢棄改判，為無理由
    ，應駁回其上訴。另就丙○○上開請求不應准許部分，原判決為丙○○敗訴之判
    決，並駁回其假執行之聲請，經核於法並無不合，丙○○就此範圍於七十萬元本
    息部分上訴意旨求予廢棄改判，為無理由，應駁回其上訴。
七、本件之事實及法律關係已臻明確，兩造其餘主張陳述及攻擊防禦方法，經本院審
    酌後，均認對判決之結果無影響，爰不一一加以論述，附此敘明。
八、據上論結，本件兩造之上訴，均為無理由，依民事訴訟法第四百四十九條第一項
    、第七十八條，判決如主文。
中　　　華　　　民　　　國　　九十三　　年　　　六　　　月　　  八  　　日
                                    民事第五庭
                                        審判長法　官　蔡  芳  齡
                                              法　官　彭　昭　芬
                                              法　官　李  行  一
正本係照原本作成。
不得上訴。
中　　　華　　　民　　　國　　九十三　　年　　　六　　　月　　　九　　　日
　　　　　　　　　　　　　　　　　　　　　　　書記官　黃　　　愛
